【裁判字號】    89,自,447
【裁判日期】    891027
【裁判案由】    妨害名譽
【裁判全文】
臺灣高雄地方法院刑事判決                          八十九年度自字第四四七號
    自  訴  人  私立文成短期文理補習班即乙○○
    自訴代理人  陳景裕律師
                王伊忱律師
                李家鳳律師
    被      告  丙○○
    被      告  丁○○
    共      同
    選任辯護人  蔡明樹律師
右列被告因妨害名譽案件，經自訴人提起自訴，甲○判決如左：
    主  文
丙○○、丁○○均無罪。
    理  由
一、自訴意旨略如附件自訴狀所載。
二、自訴人認被告二人涉犯刑法第三百十條第二項、第一項之加重誹謗罪嫌，係以被
    告丙○○係上景升大學補習班之負責人，被告丁○○為上景升大學補習班之班主
    任，被告二人為打擊自訴人之名譽，竟自民國八十九年五月起，大量印製一冊名
    曰「擊壤之歌」之小冊，並於該小冊第二、三頁載有「上景－”上好遠景”為原
    ”文成”，因不願以偏激、攻訐的手段來達到招生之目的，決定脫離原”文成”
    體系而成立”上景升大學”，．．．」等語，並將該小冊散發於高雄、屏東及台
    南地區之學生，被告並於事後以登報之方式攻擊自訴人，顯見被告二人有誹謗自
    訴人之故意，此外，並有「擊壤之歌」小冊一本在卷可佐等情，以為論據；訊被
    告丙○○固不否認確曾於八十九年五月間印發該「擊壤之歌」之小冊，並散發於
    高雄、屏東及台南地區之學生，惟被告二人均堅詞否認有何誹謗之犯意，被告丙
    ○○辯稱：當時並沒有要誹謗自訴人之意思，「擊壤之歌」內所載之內容是要表
    示其所經營之上景補習班經營之理念及方向，況且其亦係出身於文成補習班之體
    系，若誹謗文成補習班其實無異於攻擊自己，至於登報聲明之部分，只是將補習
    班會倒閉之各種問題加以分析，沒有要影射文成體系補習班之意思等語；被告丁
    ○○則辯稱：伊雖為上景補習班之班主任，然伊僅負責管理學生，且當時印製此
    本「擊壤之歌」時，伊正在台南負責台南班之班務，所以高雄區之部分並未參與
    等語。
三、按犯罪事實應依證據認定之，無證據不得推定其犯罪事實；又不能證明被告犯罪
    ，應諭知無罪之判決。刑事訴訟法第一百五十四條及第三百零一條分別定有明文
    。次按，刑法第三百十條誹謗罪之成立，需行為人意圖散布於眾，而指摘或傳述
    足以毀損他人名譽之事，且所誹謗之人，需為特定之人或可得特定之人，至於行
    為人所指摘或傳述之事實，須為可能有害於他人名譽之具體事實，如係抽象之事
    實，或僅為意見或價值判斷，尚難以刑法之誹謗罪相繩之。
四、經查，被告丙○○所自承由其印發之「擊壤之歌」內頁第二頁及第三頁上，雖明
    確載有「上景－”上好遠景”為原”文成”，因不願以偏激、攻訐的手段來達到
    招生之目的，決定脫離原”文成”體系而成立”上景升大學”，我們希望給所有
    的考生看到，聽到真正適合自己之補習班，而且選擇之後絕對不會因受騙、假象
    而後悔不已。”上景”不搞噱頭、不製造衝突、更不杜撰假象，因為你的選擇是
    神聖的，不容許被欺騙、被陷害．．」等語，然觀該段文字，並未指摘或傳述任
    何足以貶損自訴人即文成補習班名譽之具體事實，其文義亦應僅表明上景補習班
    係源出於文成補習班體系，而上景補習班之辦學理念如何爾，其餘之陳述則屬抽
    象性、一般性之評論、評價，而並無具體事實之指摘傳述，縱評價或評論所使用
    之文字用語具貶抑或其他負面批評，然言論自由為人民之基本權利，憲法第十一
    條有明文保障，國家應給予最大限度之維護，俾其實現自我、溝通意見、追求真
    理及監督各種政治或社會活動之功能得以發揮。又陳述事實與發表意見不同，事
    實有能證明真實與否之問題，意見則為主觀之價值判斷，無所謂真實與否，在民
    主多元社會各種價值判斷皆應容許，不應有何者正確或何者錯誤而運用公權力加
    以鼓勵或禁制之現象，故該「擊壤之歌」小冊內所載批評之文字，縱有被告二人
    之評論評價意見之表述，當屬成熟之民主社會言論自由之表現；至被告丙○○雖
    曾以登報之方式表明脫離文成補習班，以及對文成補習班之辦學方法有所質疑，
    並刊登「搞不成補習班問題面面觀」等文字，然此部分亦應屬在社會通念上可接
    受商業競爭行為，至於「搞不成補習班問題面面觀」等語，亦無證據可認即指自
    訴人文成補習班，故尚難據此即為不利被告二人之認定；再者，自訴人雖請求訊
    問二名證人楊政達及王郁丹，以證明被告二人確有誹謗自訴人之故意，然經甲○
    訊問之結果，證人楊政達證述並未直接與被告二人接觸過等語（見甲○八十九年
    十月二十日審判筆錄）；而另一證人王郁丹雖證述：曾與被告丙○○對談，被告
    丙○○明確表示文成補習班財務有危機，而上景補習班是獨立的，與文成補習班
    並無關係等語，然此部分已經被告丙○○加以否認，又佐以證人王郁丹自承曾在
    文成補習班體系之高文成補習班打工，現在正在自訴人文成補習班補習等語（見
    甲○八十九年十月二十日審判筆錄），則證人王郁丹因與自訴人有利害關利存在
    ，在無其他證據可供參酌之情形下，尚難僅依證人王郁丹之證詞即遽為不利被告
    二人之認定；況縱證人王郁丹之證詞屬實，亦與本件自訴人自訴被告二人以印製
    「擊壤之歌」並大量散發而涉犯加重誹謗罪之事實無必然之關連；至就證人王郁
    丹所證述之部分被告丙○○有無另涉犯其他犯罪，既非本件起訴效力所及，甲○
    尚無法一併予以審判，併此敘明。綜上所述，自訴人所舉之證據尚無法證明被告
    丙○○及丁○○犯罪。此外，復查無其他積極證據足認被告丙○○及丁○○有公
    訴人所指之犯行存在，不能證明被告丙○○及丁○○犯罪，依法應為無罪之諭知
    。
據上論斷，應依刑事訴訟法第三百零一條第一項，判決如主文。
中    華    民    國    八十九    年      十      月      二十七      日
                                  臺灣高雄地方法院刑事第六庭
                                      法  官    李怡諄
右正本證明與原本無異。
如不服本判決，應於判決送達後十日內，向甲○提出上訴狀。
                                      書記官    陳福記
中    華    民    國      八十九      年      十      月      二十七   日


司法院資訊處製作；財團法人民間司法改革基金會備份。
